臺灣臺南地方法院民事判決　　　　　　　99年度訴字第1598號
原　　　告　聯邦商業銀行股份有限公司
法定代理人　李憲章
訴訟代理人　陳兆鑫
　　　　　　黃宇蓮
　　　　　　陳國賢
被　　　告　杜佳融
　　　　　　廖睿淵
上列當事人間請求撤銷信託行為等事件，經本院於民國100年3月
28日言詞辯論終結，判決如下：
    主  文
被告杜佳融與廖睿淵間就坐落臺南市○○區○○段八二地號、三
八九地號、三九二地號、三九三地號、三九六地號（縣市合併前
為臺南縣永康市○○段八二地號、三八九地號、三九二地號、三
九三地號、三九六地號，權利範圍均為一○○○○分之三八）之
土地，及其上同段二○○二建號即門牌號碼臺南市永康區○○○
路二六二巷二號十五樓之九（縣市合併前為臺南縣永康市○○○
路二六二巷二號十五樓之九，權利範圍全部），包含共有部分同
段一八七○建號（權利範圍為一○○○○分之六四）之建物，於
民國九十八年十一月五日所為之信託債權行為，及於民國九十八
年十一月十一日所為所有權移轉登記之物權行為，均應予撤銷。
被告廖睿淵應將前開土地及建物，於民國九十八年十一月十一日
以信託原因所為之所有權移轉登記塗銷。
訴訟費用由被告負擔。
    事實及理由
一、本件被告均經合法通知，均未於言詞辯論期日到場，核無民
    事訴訟法第386條所列各款情形，爰依原告之聲請，由其一
    造辯論而為判決。
二、原告起訴主張：
  (一)被告杜佳融於民國98年9月23日向原告借款新臺幣（下同）
    1,350,000元，約定借款期限為一年且應按月繳付利息，期
    限屆至即應全部清償。詎被告杜佳融繳付一期利息，自98年
    11月23日應繳款日起即未依約繳付。現仍積欠原告消費借款
    本金1,350,000元及自98年10月23日起之遲延利息及違約金
    尚未清償。後經其兄長相告，原告方知其於98年11月中旬因
    罪入監服刑，且已無力償還債務。嗣經原告依其申請貸款時
    提供之財產明細，查得原為被告杜佳融所有之臺南市○○區
    ○○段82地號、389地號、392地號、393地號、396地號土地
    （縣市合併前為臺南縣永康市○○段82地號、389地號、392
    地號、393地號、396地號，權利範圍均為10000分之38），
    及坐落其上同段2002建號，門牌號碼為臺南市永康區○○○
    路262巷2號15樓之9（縣市合併前為臺南縣永康市○○○路
    262巷2號15樓之9，權利範圍全部），包含共有部分同段187
    0建號（權利範圍10000分之64）建物等不動產（下稱系爭不
    動產），業於98年11月11日以信託為登記原因將所有權移轉
    登記予另一被告廖睿淵。而被告杜佳融明知將入獄服刑，已
    無力償還債務，為保有系爭不動產避免其他債權人強制執行
    ，故將系爭不動產之所有權以信託方式移轉予受託人即被告
    廖睿淵，嚴重損害原告債權之行使，為此謹依信託法第6條
    第1項及類推民法第244條第4項之規定，聲請法院撤銷被告
    間就系爭不動產之信託債權行為及所有權移轉登記之物權行
    為，並塗銷被告廖睿淵就系爭不動產之所有權移轉登記。
  (二)並聲明求為判決：如主文第1項、第2項所示。
三、被告未於言詞辯論期日到場，亦未提出書狀作何聲明或陳述
    。
四、得心證之理由：
  (一)本件原告主張之事實，業據原告提出與其所述相符之本票、
    授信約定書及利率增補條款契約書影本、聯邦銀行授信明細
    查詢單（603）、單筆授信攤還及收息紀錄查詢單（605）、
    不動產登記謄本及建物異動清冊、客戶貸放歷史明細表、放
    款撥貸傳票、臺灣桃園地方法院99年度司促字第805號支付
    命令、授權書各1件為證。而被告經合法通知，既未到庭，
    亦未提出書狀作何聲明或陳述，依本院調查證據之結果，自
    堪信為真實。
  (二)按信託行為有害於委託人之債權人權利者，債權人得聲請法
    院撤銷之。信託法第6 條第1 項定有明文。參諸其立法理由
    乃為防止委託人藉成立信託脫產，害及其債權人之權益，爰
    參考民法第244 條第1 項之規定，於本條第1 項規定信託行
    為有害於委託人之債權人之權利者，債權人得聲請法院撤銷
    之，而不以委託人於行為時明知並受益人於受益時亦如其情
    事者為限，以保障委託人之債權人，並期導信託制度於正軌
    。而所謂信託關係，依信託法第1 條規定，係指委託人將財
    產權移轉或為其他處分，使受託人依信託本旨，為受益人之
    利益或為特定之目的，管理或處分信託財產之關係。信託財
    產既須移轉其權利於受託人而獨立存在，已非委託人之財產
    ，對委託人之債權人來說，委託人之責任財產顯有減少，衡
    諸債務人之財產為全體債權人之總擔保，自可能損害於委託
    人之債權人，且信託法第12條第1 項前段亦規定對信託財產
    不得強制執行，此對持有委託人之債權者勢將產生侵害，故
    只要債務人所為之信託行為有害於債權者，債權人即得依信
    託法第6 條第1 項規定，聲請法院撤銷之。亦即不論債務人
    所設立之信託係有償或無償，債權人均得訴請法院撤銷之。
    又因本條項乃參考民法第244 條規定所訂定，故債權人訴請
    撤銷委託之債務人及受託人間之信託行為後，自亦得類推適
    用民法第244 條第4 項規定，並聲請命受託人回復原狀。
  (三)經查：被告杜佳融於98年9月23日向原告借款後，自98年11
    月23日起即逾期未繳，則被告杜佳融以系爭不動產於98年11
    月5日信託為由，而於同年月11日辦妥所有權移轉登記予被
    告廖睿淵，自足認被告間之信託行為係在原告之債權成立後
    所為之無償行為。又查被告杜佳融現仍積欠原告消費借款本
    金1,350,000元及自98年10月23日起之遲延利息及違約金尚
    未清償，可見被告杜佳融並無資力清償上開借款債務。且被
    告杜佳融於98年間總財產，除系爭不動產外，並無其他不動
    產，此有本院依職權查詢之稅務電子閘門財產所得調件明細
    表可參（本院卷第87頁）。則被告杜佳融竟仍將系爭不動產
    信託登記予被告廖睿淵，致原告無法對系爭不動產聲請強制
    執行取償，自有害於原告之系爭消費借貸債權，是原告主張
    被告杜佳融於98年11月11日將系爭不動產以信託方式移轉登
    記予被告廖睿淵，有害於原告之債權乙節，應可採信。故原
    告依信託法第6條第1項規定，聲請撤銷被告間就系爭不動產
    之信託債權行為及所有權移轉登記之物權行為，均屬有據。
    原告進而類推適用民法第244條第4項規定，請求被告廖睿淵
    回復原狀塗銷系爭不動產之所有權移轉登記，亦屬有據。從
    而原告依信託法第6條第1項及類推適用民法第244條第4項規
    定，請求撤銷被告間就系爭不動產所為之信託債權行為及所
    有權移轉登記之物權行為，並請求被告廖睿淵塗銷系爭不動
    產之所有權移轉登記，均有理由，應予准許。
五、據上論結，原告之訴為有理由，依民事訴訟法第385條第1項
    前段、78條、第85條第1項前段，判決如主文。
中    華    民    國    100    年    3    月    31    日
                  民事第二庭  法  官  高俊珊
以上正本係照原本作成。
如不服本判決，應於判決送達後20日內，向本院提出上訴狀並表
明上訴理由，如於本判決宣示後送達前提起上訴者，應於判決送
達後20日內補提上訴理由書（須附繕本）。
如委任律師提起上訴者，應一併繳納上訴審裁判費。
中    華    民    國   100    年    4     月    6     日
                              書記官  蔡雅惠